臺灣嘉義地方法院交通事件裁定　　　　100年度交聲字第352號
原處分機關　交通部公路總局嘉義區監理所
異　議　人
即受處分人　李淑春
上列異議人即受處分人因違反道路交通管理處罰條例案件，不服
交通部公路總局嘉義區監理所中華民國100年1月13日嘉監裁字第
裁70-L00000000號違反道路交通管理事件裁決書所為之處分（原
舉發通知單案號：嘉義縣警察局嘉縣警交字第L00000000號），
聲明異議，本院裁定如下：
    主  文
原處分撤銷，
李淑春汽車駕駛人，駕駛汽車經測試檢定酒精濃度超過規定標準
，處罰鍰新臺幣貳萬玖仟伍佰元，吊扣小型車普通駕駛執照拾貳
個月，並接受道路交通安全講習。
    理  由
一、聲明異議意旨略以：異議人即受處分人（下稱異議人）李淑
    春於民國98年11月18日下午8時30分許，飲用酒類後仍駕駛
    車牌號碼7A-8442號自小客車，於同日下午10時20分許，途
    經嘉義縣太保市嘉159線公路13.7公里處，經警攔檢，測得
    其呼氣所含酒精濃度為0.83毫克之違規行為，業經臺灣嘉義
    地方法院檢察署檢察官為緩起訴處分在案，而異議人已依緩
    起訴處分命令向社團法人嘉義縣扶緣服務協會支付新台幣（
    下同）20,000元，原處分之罰鍰部分顯屬一事二罰。為此聲
    明異議，請予撤銷原處分等語。
二、原處分意旨略以：異議人於上開時、地，駕駛前述自用小客
    車，為嘉義縣警察局員警測得其呼氣所含酒精濃度達每公升
    0.83毫克，有酒後駕車之事實而當場舉發，並填製嘉縣警交
    字第L00000000號舉發違反道路交通管理事件通知單（下稱
    舉發通知單），限於98年11月18日前向原處分機關交通部公
    路總局嘉義區監理所到案陳述意見或繳納罰鍰，嗣上開違規
    行為涉犯公共危險之刑事案件，並經臺灣嘉義地方法院檢察
    署檢察官以98年度偵字第9412號為緩起訴處分確定，而未再
    受刑事制裁，嗣經原處分機關於100年1月13日以嘉監裁字第
    裁70-L00000000號違反道路交通管理事件裁決書（下稱裁決
    書）認異議人違反道路交通管理處罰條例第35條第1項第1款
    、第24條第1項第2款（原裁決書漏引該條第1項第2款）之規
    定，並依道路交通管理事件統一裁罰基準表，裁處異議人罰
    鍰49,500元，並於1年內不得考領汽車駕駛執照及施以道安
    講習（吊扣駕駛執照部分業經於98年12月2日執行，講習部
    分另行通知）。依刑事訴訟法第253條之1規定緩起訴之指示
    與負擔是特殊之處遇措施並非刑罰，且緩起訴處分附帶條件
    並非各款均有強制力，其中第3款至第6款（包括損害賠償、
    向公益團體支付一定金額、向指定公益團體提供義務勞務
    ....），應徵得異議人同意，始得以緩起訴處分替代起訴後
    經刑事制裁之結果，依此「捐款」實難視為刑罰上之罰金，
    再者，緩起訴終局結果並未起訴，異議人不受刑事制裁爰依
    行政罰法第26條第2款規定，裁處行政罰鍰並無違誤。
三、按汽車駕駛人，駕駛汽車經測試檢定酒精濃度超過規定標準
    者，處新臺幣1 萬5 千元以上6 萬元以下罰鍰，並當場移置
    保管該汽車及吊扣其駕駛執照1 年；又汽車駕駛人，有第35
    條第1 項規定之情形者，應接受道路交通安全講習，道路交
    通管理處罰條例第35條第1 項第1 款、第24條第1 項第2 款
    分別定有明文。復按汽車駕駛人飲用酒類或其他類似物後其
    吐氣所含酒精濃度超過每公升0.25毫克或血液中酒精濃度超
    過百分之0.05以上者，不得駕車，道路交通安全規則第114
    條第2款亦有明訂。又按一行為同時觸犯刑事法律及違反行
    政法上義務規定者，依刑事法律處罰之，但其行為應處以其
    他種類行政罰或得沒入之物而未經法院宣告沒收者，亦得裁
    處之，此為行政罰法第26條第1項所明定。是探究其立法目
    的，乃一行為同時觸犯刑事法律及違反行政法上義務規定時
    ，由於刑罰與行政罰同屬對不法行為之制裁，而刑罰之懲罰
    作用較強，故依刑事法律處罰，即足資警惕時，實無一事二
    罰再處行政罰之必要；且刑事法律處罰，由法院依法定程式
    為之，較符合正當法律程式，應予優先適用，在刑事訴追、
    審判程序尚未終局確定前，行政機關自不得逕予裁罰，但罰
    鍰以外之沒入或其他種類行政罰，因兼具維護公共秩序之作
    用，為達行政目的，行政機關仍得併予裁處。此所稱「其他
    種類行政罰」，係指違反行政法上之義務應受「裁罰性」之
    「不利處分」而言，依行政罰法第2條規定，應包括行政上
    限制或禁止效力之吊扣證照、禁止考領駕照及強制施以道路
    交通安全講習等處分在內。又經裁判確定處以罰金低於本條
    例第92條第3項所訂最低罰鍰基準規定者，應依本條例裁決
    繳納不足最低罰鍰之部分；另酒後駕車只有一個交通違規行
    為，而且有關其處罰效果之罰鍰、吊扣駕駛執照與施以道路
    交通安全講習等與該交通違規行為是否存在均無從分離。法
    院審理時應先確定受處分人是否確有交通違規行為事實，再
    決定原處分機關所適用之法律有無錯誤。從而，受處分人於
    聲明異議狀雖僅記載就吊扣駕駛執照部分聲明異議，其餘部
    分並未提及，惟該罰鍰及施以道路交通安全講習部分與其交
    通違規行為是否存在既無從分離，法院自應予以審理（臺灣
    高等法院暨所屬法院97年法律座談會刑事類提案第40號；98
    年法律座談會刑事類提案第20號、第23號研討結果意旨參照
    ）。
四、經查：
  (一)按行為後法律或自治條例有變更者，適用行政機關最初裁處
    時之法律或自治條例。但裁處前之法律或自治條例有利於受
    處罰者，適用最有利於受處罰者之規定，行政罰法第5條定
    有明文。再按道路交通管理事件統一裁罰標準及處理細則第
    2條條文之附表即違反道路交通管理事件統一裁罰基準表（
    以下簡稱裁罰基準表）於99年3月5日經交通部交路字第0990
    085009號、內政部臺內警字第0990870381號令會銜修正發布
    ，並自同日開始施行。查道路交通管理處罰條例所定罰鍰、
    記點之裁罰，係屬行政罰法中所稱行政罰之性質，自有前開
    行政罰法第5條規定之適用。又99年3月5日修正施行之裁罰
    基準表，就駕駛人其吐氣所含酒精濃度超過每公升0.55毫克
    以上或血液中酒精濃度超過百分之0.11以上而違反道路交通
    管理處罰條例第35條第1項第1款之行為，統一裁罰基準分別
    對於小型車為49,500元、51,000元、54,000元、57,000元；
    而修正前規定之統一裁罰基準對於小型車部分亦為相同之規
    定。又本件異議人違規之行為時係98年11月18日，而原處分
    機關裁處時為100年1月13日，而上開裁罰基準表係99年3 月
    5日修正施行，是以異議人上開違規行為時，係於新法施行
    前所為，而裁決時新法已經施行，經依行政罰法第5條之規
    定比較新舊法之結果，對異議人並無有利或不利之區別，從
    而，異議人於上開違規行為應適用原處分機關最初裁處時，
    即現行有效之違反道路交通管理事件統一裁罰基準表之規定
    論處，先予敘明。
  (二)次按94年12月28日修正公布，95年7月1日施行之道路交通管
    理處罰條例第35條第8項規定：「前項汽車駕駛人，經裁判
    確定處以罰金低於本條例第92條第3項（已改為第4項）所定
    最低罰鍰基準規定者，應依本條例裁決繳納不足最低罰鍰之
    部分。」該規定核屬行政罰法第26條之特別規定。查酒後駕
    車經檢察官為緩起訴處分，並命被告向公益團體捐款或提供
    義務勞務者，被告係履行檢察官為緩起訴處分命令，此等命
    令名義上雖非刑罰，但仍是一種特殊的處遇措施，造成被告
    之財產減少或義務增加，性質上亦屬干預人民自由之處分，
    與刑事制裁無異，實質上為刑事處罰。故檢察官為緩起訴處
    分並命向公益團體捐款者，其捐款解釋上亦屬道路交通管理
    處罰條例第35條第8項所規定之罰金，監理機關雖不得再為
    行政裁罰，惟若行為人依緩起訴處分所支付之捐款金額，未
    達道路交通管理處罰條例第92條第4項所定最低罰鍰基準規
    定者，依該條例第35條第8項之規定，即須補繳不足最低罰
    鍰之部分，始為適法。否則，如一方面認為行為人依檢察官
    緩起訴處分命令而為金錢給付，與受刑事處罰無異，依行政
    罰法第26條之規定，監理機關不得再行裁罰；一方面卻又認
    為該等金錢給付不屬於道路交通管理處罰條例第35條第8項
    所定罰金，無需依該項規定補繳不足最低罰鍰部分之差額，
    理由顯有矛盾。且若緩起訴捐款金額低於最低罰鍰金額，亦
    有失公平。是以，於緩起訴猶豫期間屆滿後，對上述不足額
    處分，處分機關仍有裁處罰鍰之空間，惟此須俟緩起訴猶豫
    期間屆滿後始可為之（臺灣高等法院暨所屬法院97年法律座
    談會刑事類提案第39號研討結果參照）。
  (三)異議人於上開時、地，於飲酒後駕駛車牌號碼7A-8442號自
    小客車，經警攔檢測得其酒後呼氣所含酒精濃度達每公升0.
    83毫克乙節，為異議人所不爭執，並有嘉義縣警察局98年11
    月18日嘉縣警交字第L00000000號舉發通知單及原處分機關1
    00年1月13日嘉監裁字第70-L00000000號裁決書附卷可佐，
    異議人有酒後駕車之違規行為，應堪認定。又異議人上揭酒
    後駕車之違規行為，同時觸犯刑法第185條之3公共危險罪，
    經臺灣嘉義地方法院檢察署檢察官以98年度偵字第9412號為
    緩起訴處分，緩起訴期間為1年，並命異議人應於緩起訴處
    分確定後3個月內，向社團法人嘉義縣扶緣服務協會支付20,
    000元，而上開緩起訴處分並於99年1月4日確定。嗣異議人
    已依該命令履行完畢，且緩起訴期間期滿而未經撤銷等情，
    有上開緩起訴處分書、臺灣高等法院被告前案紀錄表、郵政
    跨行匯款申請書等件在卷可稽。
  (四)本件異議人既已因同一行為涉犯公共危險罪嫌部分，經檢察
    官為緩起訴處分而支付20,000元公益捐款在案，原處分機關
    於緩起訴期間屆滿後，依道路交通管理處罰條例第35條第1
    項第1款、及違反道路交通管理事件統一裁罰基準表之規定
    ，再裁處異議人罰鍰49,500元及吊扣駕駛執照12個月，並施
    以道路交通安全講習，揆諸上開說明，異議人因緩起訴處分
    而支付公益捐款20,000元亦屬於道路交通管理處罰條例第35
    條第8項之「罰金」性質，從而，異議人依該條項規定，僅
    需再繳納不足最低罰鍰之29,500元（49,500元-20,000元＝
    29,500元），原處分關於罰鍰49,500元部分，即有違誤。
五、綜上所述，本件異議人固於上述時地，有違反酒後駕駛車輛
    ，經測試呼氣中酒精濃度超過規定標準之違規行為，然其同
    一行為併觸犯刑事法律，原處分機關亟不得逕予裁罰異議人
    罰鍰49,500元。是以，異議人本件此部分之聲明異議為有理
    由，逾此部分之聲明異議即於法無據，且因本件為一交通違
    規行為，罰鍰部分與吊扣駕駛執照及道路安全講習處分無從
    區分，自應由本院將原處分撤銷，自為裁罰如主文第2項所
    示，以期適法。
據上論斷，應依道路交通管理處罰條例第87條第2項，道路交通
案件處理辦法第19條前段，裁定如主文。
中    華    民    國   100    年    1     月    31    日
                      交通法庭  法  官  呂美玲
上列正本證明與原本無異。
如不服本裁定，應於裁定送達後5日內向本院提出抗告狀（應附
繕本）。
中    華    民    國   100    年    1     月    31    日
                                書記官  洪敏芳